【裁判字號】    98,台上,2843
【裁判日期】    980521
【裁判案由】    強盜
【裁判全文】
最高法院刑事判決            九十八年度台上字第二八四三號
上  訴  人  甲○○
選任辯護人  施習盛律師
上列上訴人因強盜案件，不服台灣高等法院中華民國九十五年五
月三十日第二審判決（九十五年度上訴字第八二七號，起訴案號
：台灣板橋地方法院檢察署九十四年度偵字第四０二０號），提
起上訴，本院判決如下：
    主  文
原判決撤銷，發回台灣高等法院。
    理  由
本件原判決認定上訴人甲○○與林志宗、林志龍（均另案判決確
定）兄弟二人基於意圖為自己不法所有之概括犯意，先於民國九
十二年五月九日晚間七時許，由林志宗承租五Ｎ─四五０六號自
用小客車，準備供強盜之用。林志宗、林志龍、上訴人三人遂結
夥於九十二年五月十一日上午六時四十五分許，由林志龍駕駛車
號五Ｎ─四五０六號自用小客車，附載林志宗、上訴人，於路上
行駛伺機作案，行經台北縣泰山鄉○○○路二十六巷巷口時，見
該巷口之檳榔攤僅有乙○○一人，遂由林志龍停車把風，上訴人
持事先於路邊拾得之他人棄置鐵條一支（未扣案），入內佯稱購
買檳榔，待乙○○彎腰拿取檳榔時，即執鐵條自後毆打乙○○頭
部三次而施以強暴，致乙○○受有頭部外傷併枕部血腫三乘三公
分，左耳後瘀血挫傷紅腫、左耳撕裂傷約一點０公分長、左腕挫
傷瘀血及左手麻痛之傷害（傷害部分未經告訴），乙○○因而不
能抗拒，負傷逃出檳榔攤外，上訴人、林志宗即在檳榔攤內搜取
財物硬幣共約新台幣（下同）三千元，得手後上車逃逸，上訴人
並於山區將上開鐵條拋棄滅失。林志宗、林志龍與上訴人三人復
於同日下午三時二十分許，由林志龍駕駛五Ｎ─四五０六號自用
小客車，附載林志宗、上訴人，行經基隆市○○區○○街四巷五
十二號前時，見郭邱玉霞獨自一人而頸上戴有項鍊，林志龍遂停
車路旁，再與林志宗一起下車，由上訴人在車上把風，再由林志
宗上前拉扯及毆打郭邱玉霞，致左眼、左腳腳踝受傷、右手手肘
擦傷而施以強暴（傷害部分未經告訴），並使郭邱玉霞倒地不能
抗拒，而強取其金項鍊一條（價值約三萬元），得手後，再一起
上車而駕車加速逃逸。所搶得之金項鍊持往不明銀樓變賣，得款
一萬餘元，由林志宗與上訴人朋分花用。嗣於九十二年五月二十
五日，上訴人自行前往警局檢舉林志宗、林志龍共犯強盜案件，
而林志宗、林志龍亦另因他案共犯詹朝文經警查獲後，為警循線
查獲。嗣於九十二年六月三十日十七時十五分許，經林志宗、林
志龍於警詢時供承上情，由警員通知上訴人到案，始查知上情等
情。因而維持第一審依修正前刑法連續犯規定，論處上訴人連續
意圖為自己不法之所有，結夥三人以上，攜帶兇器，以強暴至使
不能抗拒，而取他人之物罪刑（處有期徒刑九年）之判決，駁回
上訴人在第二審之上訴，固非無見。
惟查：(一)、刑事實務上之對人指認陳述，乃由被害人或目擊證人
指證確認犯罪行為人之證據方法。現行刑事訴訟法雖未明定指認
之程序，然因指認人可能受其本身觀察能力、記憶能力及真誠性
之不確定因素影響，考諸刑事訴訟法第一百五十九條之一至第一
百五十九條之三規定被告以外之人所為審判外之陳述，須有可信
之情況，始得作為證據之趣旨，是如何由指認人為適當正確之指
認，自應依個案具體情形而決定。案發後之初次指認，無論係司
法警察（官）調查或檢察官偵查中所為，常重大影響案件之偵查
方向甚或審判心證，自當力求慎重無訛，故除被告或犯罪嫌疑人
係社會知名人士、熟識親友、特徵顯著、曾長期近距接觸、現行
犯或準現行犯，或其他無誤認之虞者，方得採行當面、單獨之指
認外，皆應依訴訟制度健全國家之例，以「真人列隊指認」方式
為之，不宜以單獨一人供指認，或僅提供單一照片，甚或陳舊相
片，以作指認，更不得有任何暗示、誘導之不正方法，否則其踐
行之程序即非適法。本件上訴人始終否認有強盜犯行，原審雖以
被害人乙○○對犯案歹徒之描述，及警詢時對上訴人之指認，資
為認定上訴人係持鐵條佯裝購物，再毆打乙○○之犯案歹徒之論
據。另依卷附台北縣政府警察局板橋分局指認犯罪嫌疑人紀錄表
所示（見九十三年度他字第八０一七號卷第二十八頁），乙○○
於警詢所為之指認形式上雖符合「多位真人列隊指認」之方式，
然查乙○○於第一審先後證稱：「（指認照片上有你的簽名，你
當時有無指認出歹徒？）我當時說照片裡面並沒有人的頭髮是長
長捲捲的，都不像。」，「我不能確定是哪一個人，但是警察有
告訴我裡面只有一個頭髮是長長捲捲的，因為當時我只記得歹徒
是頭髮長長捲捲的，所以我就告訴警察說大概是這個人吧！」，
及「……筆錄記載『甲○○就是強盜我財物的歹徒』，我只是說
可能是編號四號（上訴人）的歹徒，並沒有說甲○○就是強盜我
財物的歹徒……」等語（見第一審卷第一七０、一七一、一七七
頁），其所述如果屬實，則其九十二年六月三十日警詢筆錄及上
述指認犯罪嫌疑人紀錄表所載之指認情形，似與實際情形不盡相
符，其是否受到承辦警員有意無意間之暗示影響，而為不利於上
訴人之指認，自非無疑。故而檢察官即當庭聲請傳證製作該筆錄
之警員彭維君，上訴人之辯護人亦聲請勘驗該次警詢錄音帶（見
第一審卷第一七七、一七八頁），以究明實情。然第一審及原審
均未就上開疑點調查釐清，遽行判決，自有可議。又原判決引用
林志宗所稱：因被害人（乙○○）指認並非遭伊及林志龍毆打，
警方始聯絡上訴人前來，被害人才指認係上訴人犯案等情，資為
乙○○之指認並無誤認之憑據（見原判決第四頁第十二至十七行
）。卷查林志宗、林志龍早於九十二年六月四日即遭逮捕，其二
人遭逮捕後有無經乙○○之指認？其指認情形如何？自攸關於林
志宗上開陳述及乙○○之指認正確與否之判斷，原審就此亦未調
查明白，其審理自有未盡。(二)、證據之證明力，固由事實審法院
依其職權，本於確信自由判斷，惟此項自由判斷之職權運用，仍
不得違背經驗法則與論理法則，否則即屬違背證據法則。本件上
訴人始終否認有強盜犯行，辯稱林志宗、林志龍為上述強盜犯行
時，其雖在車內，但未參與，其係受迫而無法脫離，迨渠等與其
分手後，其隨向警方報案檢舉等語。依卷附警詢筆錄所載，及警
員廖政偉證述之情節（見九十三年度他字第八０一七號卷第十三
至十五頁反面，第一審卷第一七九至一八０頁），本件查獲經過
係上訴人於九十二年五月十九日晚間十一時許，向台北縣政府警
察局板橋分局後埔派出所報案，並於同年五月二十五日製作筆錄
檢舉林志宗、林志龍涉嫌連續搶劫強盜，隨即帶同警方至多處犯
案及銷贓地點勘察查訪，警方亦於查訪途中，依據上訴人之指認
而逮捕林志宗、林志龍。上述各情如果屬實，本件警方顯係依據
上訴人之檢舉調查結果，因而查獲林志宗、林志龍，上訴人所辯
似非全無可採。原判決雖以上訴人檢舉林志宗、林志龍係為己脫
罪之舉云云，而不採納上訴人之辯解。惟若上訴人果真係與林志
宗、林志龍共同犯案，並曾參與實行強暴、脅迫等強盜之構成要
件行為，則林志宗、林志龍被捕後，及經各被害人指證結果，上
訴人自難以脫身，則其何以甘冒自曝犯行之危險而檢舉林志宗、
林志龍？又其如何能藉檢舉林志宗、林志龍之方式，達成使自己
脫罪之目的？原判決對上述疑義未能細心勾稽，論述明白，遽為
不利於上訴人之論斷，亦嫌率斷。上訴意旨指摘原判決不當，尚
非全無理由，應認原判決有撤銷發回更審之原因。
據上論結，應依刑事訴訟法第三百九十七條、第四百零一條，判
決如主文。
中    華    民    國  九十八  年    五    月  二十一  日
                      最高法院刑事第五庭
                          審判長法官  陳  正  庸
                                法官  賴  忠  星
                                法官  林  秀  夫
                                法官  宋      祺
                                法官  陳  祐  治
      本件正本證明與原本無異
                                      書  記  官
中    華    民    國  九十八  年    五    月  二十五  日
                                                      Ｅ


司法院資訊處製作；財團法人民間司法改革基金會備份。
